福建高等法院金門分院刑事判決　　　　　95年度上訴字第31號
上　訴　人　福建金門地方法院檢察署檢察官
被　　　告　丁○○
選任辯護人　高奕驤　　律師
上列上訴人因被告殺人未遂案件，不服福建金門地方法院95年度
訴字第16號，中華民國95年10月31日第一審判決（起訴案號：福
建金門地方法院檢察署94年度偵字第499 號），提起上訴，本院
判決如下：
    主  文
上訴駁回。
    理  由
一、本件公訴意旨略以：被告丁○○曾於民國（下同）93年間，
    因恐嚇危害安全案件，經法院判處有期徒刑3 月，緩刑3 年
    確定，現仍在緩刑期間中。猶不知悔改，於94年11月7 日晚
    上11時45分許，駕駛其所有車號6F-3312 號自用小客車，行
    經金門縣金城鎮○○路161 巷巷口北帝廟附近時，適有不相
    識之乙○○（原名許文福）正行走於馬路間，阻擋被告前進
    ，被告即按喇叭2 聲示意乙○○讓開，因乙○○拒不讓開且
    回頭瞪望，引發被告心生不滿，竟基於殺人之犯意，手持不
    明器物下車攻擊乙○○，致乙○○受有頭部及臉部15公分裂
    傷、臉部、兩側手肘及左手腕挫傷等傷害，因認被告涉有刑
    法第271條第2項殺人未遂罪等語。
二、按，犯罪事實應依證據認定之，無證據不得推定其犯罪事實
    ，刑事訴訟法第154條第2項定有明文。認定不利於被告之事
　　實，須依積極證據，茍積極證據不足為不利於被告事實之認
  　定時，即應為有利於被告之認定，更不必有何有利之證據，
    最高法院30年上字第816 號著有判例可資參照。又「告訴人
    之告訴，係以使被告受刑事訴追為目的，是其陳述是否與事
    實相符，仍應調查其他證據以資審認」，最高法院52年台上
    字第1300號判例闡釋甚明。而刑事訴訟法係採自由心證主義
    ，被害人之陳述固亦得採為認定犯罪事實之證據資料，然須
    無瑕疵，且就其他方向調查又與事實相符，始得採為科刑之
    基礎；所謂無瑕疵，係指被害人所為不利被告之陳述，與社
    會上一般生活經驗或卷附其他客觀事證並無矛盾而言；至所
    謂就其他方面調查認與事實相符，非僅以所援用之證據足以
    證明被告犯罪為已足，仍應調查其他補強證據，以證明被害
    人陳述確有相當之真實性，而為通常一般人均不致有所懷疑
    ，即須綜合一切直接及間接證據，除認定被告確為加害人之
    外，在推理上無從另為其他合理原因之假設，始得據為有罪
    之認定。又認定犯罪事實，所憑之證據，無論直接或間接證
    據，其為訴訟上之證明，須於通常一般之人均不致於有所懷
    疑，而得確信其為真實之程度者，始得據之為有罪之認定，
    倘其證明尚未達到此一程度，而有合理性懷疑之存在時，即
    無從為有罪之認定，最高法院76年台上字第4986號判例亦足
    資參照。而刑事訴訟法第161條第1項規定：檢察官就被告犯
    罪事實，應負舉證責任，並指出證明之方法。因此，檢察官
    對於起訴之犯罪事實，應負提出證據及說服之實質舉證責任
    。倘其所提出之證據，不足為被告有罪之積極證明，或其指
    出證明之方法，無從說服法院以形成被告有罪之心證，基於
    無罪推定之原則，自應為被告無罪判決之諭知（最高法院92
    年台上字第128號判例亦可參照）。
三、本件公訴意旨認被告涉有前開殺人未遂罪嫌，無非係以：告
    訴人乙○○之指述、署立金門醫院診斷證明書、小客車車籍
    查詢表以及被告自承其確實駕駛車號6F-3312 號之自小客車
    經過前開時、地等為其主要論據。惟訊據被告堅決否認有何
    上開犯行，辯稱：伊確實於案發時間開車經過該處，但伊並
    無公訴人所指犯行，且伊尚在緩刑期間，不可能平白無故因
    告訴人阻擋去路即下手毆打，伊當時曾看見一個人在路上搖
    搖晃晃，臉上好像有流血，伊即開車窗問其是否需要幫忙，
    對方不理會，伊即開車離去，伊自始至終並未下車等語。其
    選任辯護人亦以：告訴人就案發當時之視線、加害人之特徵
    、所持兇器之長短及材質、毆打時自曝身分之用語、毆打後
    逃逸方向、案發前是否飲酒等證述，前後證述反覆不一；而
    告訴人稱加害人於毆打時自曝身分，亦違反常情；且案發期
    間適逢選舉期間，被告行經該地時，見告訴人已受傷流血，
    故是否因選舉期間，告訴人遭不明人士攻擊，此可能性無法
    排除等語為辯。
四、經查：
  (一)起訴書及原審判決將被告「鍾」學斌均誤植為「鐘」學斌，
    爰予更正，合先敘明。
  (二)按被告以外之人於審判外之陳述，經當事人於審判程序同意
    作為證據，法院審酌該言詞陳述或書面陳述作成時之情況，
    認為適當者，得為證據；當事人或辯護人於法院調查證據時
    ，知有第159條第1項不得為證據之情形，而未於言詞辯論終
    結前聲明異議者，視為有前項之同意。刑事訴訟法第159 條
    之5 定有明文。查本件言詞辯論終結前，被告均未爭執被告
    以外之人即乙○○、丙○○於審判外之陳述（被告僅爭執乙○○於警詢及偵查時之指認陳述，詳後述），以及署立金門
　　醫院94年11月8 日出具之診斷證明書（下稱診斷證明書）無
　  證據能力，本院審酌其等各次陳述均係單純表達親身經歷之
    事，且為自由意志下所為，依其作成之情況應屬適當，依法
    自具有證據能力。
  (三)次按，被告以外之人於審判外之言詞或書面陳述，除法律有
    規定者外，不得作為證據；證人、鑑定人依法應具結而未具
    結者，其證言或鑑定意見，不得作為證據，刑事訴訟法第15
    9條第1項及第158條之3定有明文。且被害人乃被告以外之人
    ，本質上屬於證人，其陳述被害經過，亦應依人證之法定偵
    查、審判程序具結，方得作為證據（最高法院93年台上字第
    6578號判例參照）。被告抗辯被害人於警詢及檢察官偵查時
    所為被告係犯罪嫌疑人之指認陳述，因不符警方發布之指認
    程序要領，應以列隊指認而非單一指認之方式為之，故其指
    認應無證據能力等語。惟按現行刑事訴訟法並無關於指認犯
　　罪嫌疑人、被告（下以犯罪嫌疑人稱之）程序之規定，如何
  　經由被害人、檢舉人或目擊證人以正確指認犯罪嫌疑人，自
    應依個案之具體情形為適當之處理。依法務部及內政部警政
    署於90年5月、8月頒布之「法務部對於指認犯罪嫌疑人程序
    要點」、「人犯指認作業要點」及「警察機關實施指認犯罪
  　嫌疑人程序要領」中之規定，於偵查過程中指認犯罪嫌疑人
  　，係採取「選擇式」列隊指認，而非一對一「是非式的單一
    指認」；供選擇指認之數人在外形上不得有重大的差異；實
    施照片指認，不得以單一相片提供指認，並避免提供老舊照
　  片指認；指認前應由指認人先陳述嫌疑人的特徵、不得對指
    認人進行誘導或暗示等程序，固可提高指認的正確度，以預
    防指認錯誤之發生。然指認之程序，固須注重人權之保障，
    亦需兼顧真實之發現，確保社會正義實現之基本目的。法院
　　就偵查過程中所實施之第一次指認（禁止重覆指認），應綜
  　合指認人於案發時所處之環境，是否足資認定其確能對犯罪
    嫌疑人觀察明白、認知犯罪行為人行為之內容，該事後依憑
　　個人之知覺及記憶所為之指認是否客觀可信，而非出於不當
  　之暗示等事項，為事後審查，並說明其認定指認有無證據能
    力之理由。倘指認過程中所可能形成之記憶污染、誤導判斷
    ，均已排除，且其目擊指認亦未違背通常一般日常生活經驗
　　之定則或論理法則，指認人於審判中，並已依人證之調查程
  　序，陳述其出於親身經歷之見聞所為指認，並依法踐行詰問
    之程序，而非單以指認人之指認為論罪之唯一依據，自不得
    僅因指認人之指認程序與上開不具法拘束力之要點（領）規
　　範未盡相符，遽認其無證據能力（最高法院95年度台上字第
  　3026號判決參照）。查本案被害人乙○○於警詢及偵查時之
    指認陳述，固屬對於照片或本人之單一指認，依上說明，原
    非不得綜合其他事證而採為認定犯罪事實之依據，惟被害人
    之指認，亦屬被告以外之人於審判外之陳述，原則上不具有
    證據能力，其中被害人於檢察官偵查時所為之指認，其本質
    仍屬證人，依法自應命其於具結後陳述，始能擔保其證言之
    真實性，乃檢察官並未命其具結，復未說明有何不能具結之
    正當事由，揆之上揭說明，其關於指認被告犯行之證言，仍
    不得作為證據，併此指明。
  (四)按被害人在公訴程序中固具有證人適格，然被害人與一般證
    人不同，其與被告處於絕對相反之立場，其陳述之目的，在
    使被告受刑事訴追處罰，內容未必完全真實，證明力自較一
    般證人之陳述薄弱，仍須有補強證據以擔保其指證、陳述之
    真實性，始得採為斷罪之依據，最高法院94年度台上字第33
    26號判決意旨參照。經查，本件告訴人認定加害人即為被告
    之原因，據其於原審審理中證稱：「警察問我有沒有看到什
　　麼，我說看到黑色轎車與車牌號碼6F-3312 ，我叫刑警去查
  　，我跟刑警說我被砍殺時加害人說後埔鍾斌，刑警這樣查出
    來的」等語（見原審卷第108頁)。然證人即製作被害人筆錄
    之員警甲○○於本院審理時證稱：是告訴人的弟弟告訴我們
    車號，我們依據車號去查的（見本院卷56頁）。另告訴人就
    其警詢及偵查指認被告之陳述復於原審證稱：「（提示警詢
    筆錄，警卷第6頁第2行後段）為何於94年11月8 日製作筆錄
    時，先說加害人自稱金城仔，隨後又說加害人自稱某某人記
    不清楚，二個多月後，於95年1月7日偵查時，又稱加害人自
    稱金城鍾斌？」（見原審卷第110至111頁）可能警詢筆錄製
    作時有筆誤，他可能打電腦時候沒有按到，我是一開始提供
    車號，他才查到的」等語（見原審卷第111 頁），然證人甲○○於本院已證述：「筆錄製作完畢後還會由告訴人看過確
    認才簽名，所以不會有告訴人所指『筆錄記載有錯誤，可能
    打電腦時沒有按到』的情形出現」等語（見本院卷第59頁）
    。而告訴人對於其究憑何依據指認被告為行兇之人，於原審
    審理時證稱：「（警詢作筆錄時，警察問打你的人有何特徵
    ，你當時是說是金城仔，又說他是某某人，你當時是這樣說
    的嗎？）我是說後埔鍾斌，警察說要查一下」、「（你當時
    向警察說的話為何？）我被後埔鍾斌殺了，他的車是黑色轎
    車，車號6F-3312...我沒有辦法確定那時候如何跟警察說，
    警察是根據後埔鍾斌及車號去查的... 當時沒有辦法看清楚
    長相」（見原審卷第115 頁）、「（你警詢筆錄說是後埔鍾
    斌，偵訊時說是金城鍾斌，為何前後不一？）因為後埔與金
    城一樣，我說後埔鍾斌」、「（為何偵訊時說金城鍾斌？）
    不知道」。「在警察沒有查車號前，我不知道車主是誰」「
    是根據我提供的車號去查出他叫丁○○，再看口卡指認」等
    語（原審卷第123 頁）。是關於被告究竟如何自稱其名諱，
    告訴人前後陳述不一，尤以其警詢先稱：「他說是金城仔，
    隨後再講他是某某人，我記不清楚」，嗣於檢察官偵查則清
    楚表明係「金城鍾斌」（見偵查卷7 頁），其記憶顯然已受
    到警方查詢相關資料後之誤導及污染，況一般毆打他人之人
    ，當儘可能不欲被害人知悉其為何人，當場自稱為何人者，
    雖非絕無僅有，但究與一般常情不合（金門地區尤然），故
    告訴人此部分指述，是否可採，已非無疑。
  (五)另就案發當時對其行兇之人所持兇器之供述，告訴人於原審
    審理時稱：「（當時拿的東西，器具長度？）大概桌子這麼
    長... （材質）應該是鐵製物... 」（見原審卷第106 頁）
    ，其證詞內容明顯而具體，與其原審所稱：「（為何94年11
    月8 日時稱天色太暗看不清加害人手上拿什麼武器，卻於95
    年3月9日偵訊中又說附近有路燈，且加害人也有開車燈，所
    以視線還算清楚，看東西也還看得清楚？）警察問我他拿什
    麼兇器，兇器拿在手上，我沒有注意兇器... 我看得清楚是
    我想要注意的東西，如車牌號碼，兇器拿在手上，沒有注意
    。緊急狀況下，看想看的，要看想注意的東西，沒有注意其
    他東西」等語（見原審卷第111 頁）。二者相互參佐，關於
    案發當時之視線、天色，及加害人手上所持兇器之長度及材
    質等情，前後所述均不一，且告訴人既稱當時「視線還算清
    楚，看東西也都還看的清楚」等語（見偵查卷33頁），則何
    以對於攻擊其人之長相及手持之武器，均無法作基本之描述
    （見警卷6頁、偵查卷7頁），又依常理推論，人類記憶當只
    因時間經過而逐漸淡忘模糊，鮮有因時間經過，反倒越臻明
    確之情形，故告訴人於原審審理時，已距事發近一年之久，
    卻能清楚描繪兇器之長度及材質，亦與常情相悖，其證言殊
    值懷疑，非可遽信。
  (六)另就告訴人於案發前是否有飲酒之情，告訴人於原審審理時
    證稱並無飲酒，而係到樓下抽煙（見原審卷第104 頁），與
    其偵查時證述：「（你在94年11月8 日案發第二天，在警察
    所製作筆錄時，是否有說你當時有先喝酒，就是你出現前有
    在家喝酒？）吃飯時有喝點酒，案發時很晚，家裡有小孩，
    所以到樓下抽煙... 喝完酒之後到發生事情已經3、4個小時
    .. 」等語（見原審卷第104、105 頁）；於原審審理時又證
    稱：「6點多喝，喝沒有超過1小時」「到外面抽煙是11點多
    」「（依偵查中筆錄，你是說喝完酒就走出去，但今日所述
    喝酒跟出門中間為何相隔4 個多小時？）我不是喝完酒就出
    去，我想我可能誤解檢察官意思，吃完飯確實有喝酒」（見
    原審卷第119 頁）。而就飲酒之種類，證人於原審時先係稱
    「沒有喝很多，喝一瓶左右啤酒... 」，嗣又稱：「（你在
    檢察官偵查中說喝半杯高粱酒，是否如此（提示偵查筆錄，
    偵卷第35頁）？）是」等語（見原審卷第119 頁）。其就飲
    酒之時間、飲酒之種類、飲酒後距案發之時間等，雖有若干
    齟齬，惟告訴人於案發前，確有飲酒之事實，應可確認，參
    以被告於警詢、偵查時均一再陳稱見告訴人行走於路中且搖
    搖擺擺，故下車詢問是否須幫忙等情（警卷第3 頁、偵卷第
    13頁），亦大致相符，故本件告訴人於案發前有飲酒之事實
    ，應甚明確，則其於飲酒後意識較不健全之際所為之陳述，
    能否據為不利於被告之認定，實非無可議。
  (七)又證人丙○○即被告於案發當晚購買炸雞之攤販老闆，於偵
    查及原審審理時均到庭證稱：被告於當晚夜間11時許，曾至
    攤販購買炸雞，且購買完後即駕車離去，當時因人少，四週
    很安靜，並無聽到爭執聲或按喇叭聲，亦無聽聞自稱金城鍾
    斌或後埔鍾斌之聲音，攤販位置距離僅約4、5間店面之遠，
    若現場有爭執，在店門口即得查知，其已經營五年多，在附
    近未見聞有人鬧事等情（見偵查卷21、22頁、原審卷131 頁
    ）；於本院審理時亦稱：伊當晚並沒有聽到吵架的聲音，伊
    一直都在店裡，沒有離開過等語（見本院卷第60至61頁）。
    證人丙○○所經營之攤販，既距告訴人指稱受被告毆打之地
    點不遠，且當晚被告亦確實向證人購買炸雞，而當時夜深人
    靜，證人在該地經營已達五年之久，以其經驗均無發現攤販
    附近有打鬥吵鬧，反之，如確有其事，以金門地區民風淳樸
    之環境，證人必更加印象深刻，故益徵告訴人所稱當時有人
    對他按喇叭、且自稱後埔鍾斌，並進而以武器毆打其身體等
    語，是否實在，即非無疑。
  (八)告訴人乙○○受有如前開公訴意旨欄所載之傷害，固經證人
    即署立金門醫院醫師陳立威結證屬實，並有署立金門醫院出
    具之診斷證明書為證。然診斷證明書僅記載受傷情形，而證
    人陳立威亦結證：診療過程與告訴人曾經交談，並詢問告訴
    人之傷勢成因、症狀及病史，告訴人只說是遭人攻擊造成，
    其並未繼續追問攻擊之人；又因其未受過法醫訓練，從告訴
    人之傷勢觀察，無法判斷係何種兇器所形成（見原審卷第10
    1、102頁）。故就證人陳立威之證詞及診斷證明書之記載，
    並不能證明被告有傷害告訴人之行為，附此敘明。
五、綜上，本件證人即告訴人乙○○之證詞，前後矛盾不一，雖
    其對於被告之車號明確指明，然被告當時確曾駕車行經案發
    處所，僅以此項陳述亦不能遽為被告確有傷害告訴人犯行之
    證明，因告訴人於案發前確曾飲酒，則其當時意識是否健全
    ，而能完全陳述案發之情，非無可疑，參諸其就被告之長相
    、話語、所持武器等作案情節，均較一般人所得描述之細節
    不符，是否其已因飲酒而意識不清之下，遭他人毆打成傷或
    有其他原因致傷，而因見被告所駕車輛經過並下車詢問，從
    而使告訴人誤認乃被告所為，依一般合理之經驗研判亦非無
    可能，否則何以其上開證詞與客觀事證間，存有諸多不符之
    處而難以合理解釋。至卷內其餘事證亦僅能證明被告於案發
    時地，曾駕車經過現場及告訴人確受有上開傷害，然其所受
    傷害究是否被告所為，尚乏足夠確實之積極證據，以使本院
    得以排除合理之可疑而形成被告有罪之心證。此外，復查無
    其他積極證據足以認定被告有何公訴人所指殺人未遂之犯行
    ，揆諸首揭最高法院判例意旨及「罪證有疑、利於被告」之
    法則，被告犯罪應屬不能證明，原審因而為被告無罪之諭知
    ，經核並無違誤。檢察官提起上訴，仍執前詞指摘原判決不
    當，為無理由，應予駁回。
據上論斷，應依刑事訴訟法第368條，判決如主文。
本案經檢察官羅松芳到庭執行職務
中　　華　　民　　國　九十六　年　　四　　月　二十五　日
    　　　　　　　　　刑事庭審判長法　官　蔡　清　遊
　　　　　　　　　　　　　　　    法　官　黃　玉　清
　　　　　 　 　　　　　　　　　　法　官　朱　光　仁
上開正本證明與原本無異。
檢察官如不服本判決，應於收受送達後十日內向本院提出上訴書
狀，其未敘述上訴之理由者並得於提起上訴後十日內向本院補提
理由書（均須按他造當事人之人數附繕本）。
                                  書記官　 李  麗  鳳
中　　華　　民　　國　九十六　年　　四　　月　二十六　日
